【裁判字號】    94,上更(二),350
【裁判日期】    950517
【裁判案由】    偽造文書
【裁判全文】
臺灣高等法院高雄分院刑事判決     94年度上更(二)字第350號
上  訴  人
即  被  告  丙○○
上列上訴人因偽造文書案件，不服臺灣高雄地方法院88年度訴字
第1067號中華民國89年4 月7 日第一審判決（起訴案號：臺灣高
雄地方法院檢察署88年度偵字第4098號），提起上訴，判決後，
經最高法院第二次發回，本院判決如下：
    主  文
原判決關於丙○○部分撤銷。
丙○○共同行使偽造私文書，足以生損害於他人，處有期徒刑陸
月，如易科罰金，以參佰元折算壹日。偽造之「乙○○○」印章
壹枚，及偽造之買賣契約書上偽造之「乙○○○」印文拾枚、偽
造之「乙○○○」簽名壹枚，均沒收。
    事  實
一、丙○○係陳代書事務所負責人，明知藍振源於81年7 月間向
    乙○○○購買之坐落高雄縣燕巢鄉○○段第331 、332-1 、
    332-8 、333 號土地（下稱系爭土地），總價款約新台幣（
    下同）1,400 餘萬元，於81年7 月31日完成所有權移轉登記
    。竟與藍振源共同基於行使偽造私文書之犯意聯絡，於81年
    8 、9 月間某日，在高雄市○○街255 號事務所內，推由丙○○指示不知情之成年職員甲○○偽造藍振源向乙○○○以
    37,981,600元購買系爭土地之不動產買賣契約書1 份，復指
    示不知情之不詳姓名成年人在上開偽造不動產買賣契約書出
    賣人欄偽造「乙○○○」簽名1 枚，另指示不知情之不詳姓
    名成年刻印者偽刻「乙○○○」印章1 個後，在上開偽造之
    不動產買賣契約上蓋用偽造之「乙○○○」印文共10枚，再
    交付藍振源簽名，而偽造不動產買賣契約書私文書完成。嗣
    於81年9 月間某日，由藍振源持上開偽造之不動產買賣契約
    書，連同藍振源原先已辦理抵押貸款之坐落高雄縣梓官鄉○○段第33號土地，向高雄市農會申請抵押借款3,000 萬元，
    足以生損害於乙○○○及高雄市農會對於抵押權標的鑑價之
    正確性。
二、案經法務部調查局高雄市調查處移送臺灣高雄地方法院檢察
    署檢察官偵查起訴。
    理  由
一、上訴人即被告丙○○（下稱被告）經合法傳喚不到庭，惟查
    被告於原審及本院前審審理時均矢口否認有上開犯行，辯稱
    其完全不知情等語。
二、經查：
  (一)藍振源於81年7 月間，係以總價款約1,400 餘萬元向乙○○○購買系爭土地，而藍振源持向高雄市農會申請抵押借款之
    以37,981,600元向乙○○○購買系爭土地之不動產買賣契約
    書係屬偽造等事實，迭分據證人乙○○○、陳國慶、陳登財
    於法務部調查局高雄市調處、偵查、原審及本院更一審調查
    中證述屬實（見調查卷第1 、2 頁、87年度偵字第2570號偵
    查卷第17頁、原審卷第31頁、本院更一卷第92、93頁）。再
    互核藍振源以37,981,600元向乙○○○購買系爭土地之不動
    產買賣契約書上「乙○○○」之簽名及乙○○○在法務部調
    查局高雄市調處、原審、本院上訴審及本院更一審調查中之
    筆錄、證人結文上簽名（見調查卷第4 頁反面、同上偵查卷
    第18頁反面、第20頁、原審卷第31頁反面、第35頁、本院上
    訴卷第39、42、43頁、本院更一卷第97、99頁），二者關於
    運筆流暢、筆勢及筆劃均有不同，且相互對照藍振源以37,
    98 1,600元向乙○○○購買系爭土地之不動產買賣契約書上
    「乙○○○」之印文及乙○○○辦理系爭土地所有權移轉登
    記予藍振源之土地登記申請書、所有權移轉契約書印鑑證明
    書上之印文，彼此大小亦有不同（見調查卷第3 、4 頁、原
    審卷第60至67頁），足見藍振源持向高雄市農會申請抵押借
    款之以37,981,600元向乙○○○購買系爭土地之不動產買賣
    契約書係屬偽造，至為明確。
  (二)藍振源於81年9 月間某日，持前揭偽造之不動產買賣契約書
    ，連同藍振源原先已辦理抵押貸款之坐落高雄縣梓官鄉○○
    段第33號土地，向高雄市農會申請抵押借款3,000 萬元等情
    ，亦經證人即高雄市農會承辦員伍其福在偵查中證述：「（
    申請書是何人交付的？）申請人... 」、「（藍振源於申請
    時，申請書是否附買賣契約書？）有的」等語（見同上偵查
    卷第447 頁），證人即高雄市農會承辦員林光益在高雄市調
    查處及原審中分別證述：「前述土地買賣契約書係由藍振源
    提供... 」、「... 借款人把資料交給股長，當時藍振源拿
    來的... 」等語明確（見調查卷第13頁、原審卷第131 頁）
    ，並有本件高雄市農會信用部放款卷宗可按（放卷外）。
  (三)前述偽造之不動產買賣契約書係被告於81年8 、9 月間某日
    ，在高雄市○○街255 號事務所內，指示不知情之成年職員
    甲○○所偽造，被告復指示不知情之不詳姓名成年人在前述
    不動產買賣契約書上偽造「乙○○○」簽名1 枚，另指示不
    知情之不詳姓名成年刻印者偽刻「乙○○○」印章後，在上
    述偽造之不動產買賣契約上蓋用偽造之「乙○○○」印文10
    個，再交付藍振源簽名等情，業據證人即被告職員甲○○於
    高雄市調查處調查中結證稱：「... 4 筆土地買賣契約接洽
    及訂定過程均係我之雇主丙○○全權處理，前述4 筆土地之
    出賣人乙○○○（即甲方），承買人藍振源（即乙方）我並
    未認識，亦無見面過，我僅遵循丙○○所叮囑交代將前述買
    賣契約書內容含買賣總價款新台幣（下同）37,981,600元正
    （每台分800 萬元正）及第一、二、三、四期款約定之各期
    交款日期及付款額、出賣人、承買人個別住址與不動產標示
    地號，面積等抄錄完畢後，因出賣人乙○○○與承買人藍振
    源均未到場，故我將該契約書內出賣人及承買人簽名欄及其
    身分證統一號碼欄位空下，並將該契約書交予我之雇主丙○○處理，至於其後該份契約書內出賣人乙○○○及承買人藍
    振源本人有無親自在契約書內簽名，並書寫其各自身分證號
    碼，我便不清楚，其後我便未再看過該契約書，另外該契約
    書內立約日期，我因未奉丙○○指示，故立約日期亦空白未
    填」、「前述不動產買賣契約書內除出賣人乙○○○、承買
    人藍振源之簽名欄及身分證欄，並非我本人抄寫外，餘均係
    我之字跡無誤，我抄寫之內容均係奉雇主丙○○指示而抄錄
    」、「... 丙○○係指示我填寫之成交每台分地單價為800
    萬元... 」、「... 我依丙○○指示抄寫時，因乙○○○、
    藍振源2 人俱未到場，故我並不清楚彼2 人確切之成交總價
    ，至於我載入契約書內買賣總價37,981,600元正，係依據丙○○本人之指示登載無誤」等語，及於偵查中結證稱：「（
    市調處所述是否實在？）實在。（乙○○○與藍振源買賣燕
    巢鄉土地4 筆共3,700 多萬元是否你寫的？）對的，我寫的
    。（何時何地寫的？）我在代書事務所寫的，時間不記得，
    大約是八十一年間時候，是我們代書丙○○交待我寫的。（
    是否拿原來買賣契約書給你抄？）沒有，依照所有權狀寫的
    。（陳某拿什麼給你抄寫？）口述及所有權狀。（價格如何
    決定？）代書丙○○告訴我的。... （出賣人及承買人之地
    址是否你寫的？）是的，但是簽名蓋章及身分證號碼不是我
    寫的。（寫完之後交予何人？）代書丙○○」等語甚明（見
    同上偵查卷第60頁反面、第61頁、第73至76頁）。又證人即
    被告職員康玲雀於高雄市調查處調查中結證稱偽造之不動產
    買賣契約書係證人甲○○所書寫等語（見同上偵查卷第58、
    78 頁） ，證人乙○○○、陳國慶於法務部調查局高雄市調
    處、偵查、原審及本院歷審中均證稱系爭土地買賣價金為
    1,400 餘萬元及偽造不動產買賣契約書上乙○○○之簽名非
    真正等語（見調查卷第2 頁反面、同上偵查卷第17頁反面、
    原審卷第30頁、本院上訴卷第38頁、本院更一卷第93頁），
    證人陳登財於本院更一審調查中證稱係其與藍振源太太及介
    紹人一起至被告代書事務所簽訂土地買賣契約書，並由其在
    代理人欄下簽自己姓名等語（見本院更一卷第92頁），亦核
    與證人甲○○證述相符。另參諸被告與藍振源分別為高雄市
    農會理事及理事長，2 人互相熟識，證人甲○○則受雇被告
    ，與藍振源並不認識，已經證人藍振源、甲○○在高雄市調
    查處及被告在本院更一審調查中陳明（見調查卷第19頁反面
    、第74 頁 、本院更一卷第30頁），是證人甲○○苟非受被
    告指示，證人甲○○當無為藍振源偽造不動產買買契約書之
    動機，亦無憑空誣陷被告之理。從而，證人甲○○於高雄市
    調查處及偵查中所證述情節，應堪認與事實相符。至證人甲○○嗣於原審及本院歷次調查中翻異前詞，改稱藍振源以
    37,981,600元向乙○○○購買系爭土地之不動產買賣契約書
    係藍振源、乙○○○在代書事務所親自簽名蓋章等語，無非
    係事後迴護之詞，不足採信。另被告所辯其與藍振源在高雄
    市農會係分屬不同派系，故不可能為藍振源偽造不動產買賣
    契約書等語，顯係卸責之詞，為無可採。至於證人李進風於
    原審證稱：「我與丙○○在農會是同一派，我與藍（振源）
    是不同派」云云（見原審卷第141 頁），惟查，系爭土地之
    買賣契約簽訂係由被告丙○○全權處理，業據證人甲○○於
    調查處供證甚詳（見同上偵查卷第74頁），並參酌前開各節
    所述，證人李進風之證言並不足採為有利被告之認定。
  (四)證人甲○○於本院更一審時雖曾供稱：「我在調查局之陳述
    有些是被逼迫的」、「當時我感覺有被脅迫的意思，需交代
    清楚否則無法回去」之語，嗣經本院再予傳訊，據其於本院
    審理時雖仍陳稱：「（在本院前審時有說調查員有逼迫你之
    具體情形為何？）他說如不說實話叫我不用回家，一直在那
    裡問話」之語，然依證人如上之陳述，調查員僅是提醒其應
    據實陳述，並無任何脅迫或恐嚇之言詞；參酌證人同時陳述
    ：「我有到市調處作筆錄，內容我知道，調查處的供述因係
    第一次我很緊張，調查員要我講實話」、「（調查員有無讓
    你說什麼是實話？）沒有」、「（調查員有無向你說你的行
    為就是被告指使你這樣做的？）沒有」、「（在調查局所述
    ，是否實在？）應該算是」等語，足見證人於調查局所言，
    應是本於其個人自由意思下所為陳述，自得採為認定犯罪事
    實之證據，附此敘明。
  (五)綜上所述，被告既指示不知情之職員甲○○偽造前揭不動產
    買賣契約書，則被告就藍振源持該偽造之不動產買賣契約書
    向高雄市農會申請抵押貸款之行為，事先顯有犯意之聯絡及
    行為之分擔，至堪認定。本件事證明確，被告犯行堪以認定
    。
三、查被告與藍振源共同偽造前述不動產買賣契約書後，由藍振
    源持以向高雄市農會申請抵押貸款，顯足生損害於乙○○○
    及高雄市農會對於抵押權標的鑑價之正確性，是核被告所為
    ，係犯刑法第216 條、第210 條之行使偽造私文書罪。被告
    與藍振源就上開犯行，有犯意聯絡及行為分擔，均為共同正
    犯。被告使不知情之成年人甲○○偽造前述不動產買賣契約
    書，及使不知情之不詳姓名成年人偽造乙○○○簽名、使不
    知情之不詳姓名成年人偽造乙○○○印章後蓋用印文等行為
    ，均為各該罪之間接正犯。被告使不知情之不詳姓名成年人
    偽造乙○○○簽名及使不知情之不詳姓名成年人偽造乙○○○印章後蓋用印文之行為，均為偽造私文書之階段行為，而
    偽造私文書之低度行為復為行使偽造私文書之高度行為所吸
    收，故均不另論罪。
四、原審以被告罪證明確，予以論罪科刑，固非無見。惟查：(一)
    按刑法第339 條第1 項詐欺罪之成立，以意圖為自己或第三
    人不法所有，以詐術使人陷於錯誤而將本人或第三人之物交
    付為要件。卷查證人即高雄市農會信用部徵信員林光益在高
    雄市調查處供稱：伊接到藍振源提供之不動產買賣契約等相
    關資料後不久，由藍振源陪同到土地現場勘估、鑑價，伊到
    現場鑑估時，曾向附近耕作之農夫訪價，再依藍振源所提供
    之不動產買賣契約書及現場訪價，製作不動產調查表等語（
    調查卷第12至15頁），於檢察官偵訊時供稱：伊有與藍振源
    、張宏旭等三人去看土地，之後，伊與股長再去看好幾遍，
    並有向周圍農地之農民查詢價格之語（同上偵查卷第33、34
    頁）；證人即高雄市農會信用部股長伍其福在偵查中供稱：
    藍振源申請貸款，伊與林光益、張宏旭有去看土地現場，看
    標的物所在地是否正確，回來後再詢價，貸款額度是看現場
    時向遇到的農民及附近的農民與農會機關詢價所決定等語（
    同上偵查卷第73、44頁）；證人張宏旭於偵訊時供稱：伊與
    藍振源及林光益去土地現場看一次，至於伊去看幾次已忘記
    等語（同上偵查卷第43、44頁），是依前揭證詞，可知高雄
    市農會同意貸放金錢予藍振源之數額，係依其農會職員鑑估
    之土地價值所決定，並非依前述買賣不動產契約書所載買賣
    價額，足徵高雄市農會並未因藍振源提出前揭不動產買賣契
    約而陷於錯誤。原判決認定被告尚觸犯刑法第339 條第1 項
    之詐欺取財罪，已有未合。(二)被告利用不知情之甲○○偽造
    前揭不動產買賣契約書後，即將之持交藍振源，由藍振源持
    以向高雄市農會辦理抵押貸款，被告並未持以行使該偽造之
    不動產買賣契約書，原判決竟認是由被告持該偽造之契約書
    向高雄市農會辦理抵押貸款，亦有未恰。(三)原審判決就被告
    分別使不知情之甲○○偽造不動產買賣契約書、使不知情之
    成年人偽造乙○○○簽名，及使不知情之成年人偽造乙○○○印章後蓋用印文等行為，均漏未說明被告為間接正犯，亦
    有疏漏。(四)被告共同行使前述偽造之不動產買賣契約書，僅
    足生損害於乙○○○及高雄市農會對於抵押權標的鑑價之正
    確性。原審判決主文論以被告共同行使偽造私文書，足以生
    損害於「公眾」，尚有未當。(五)被告偽造「乙○○○」印章
    1 枚，並於偽造之系爭土地不動產買賣契約書上偽造之「乙○○○」簽名1 枚及「乙○○○」印文10枚，均應依刑法第
    219 條宣告沒收。原審判決僅宣告沒收偽造之「乙○○○」
    印章及偽造之「乙○○○」印文各1 枚，於法亦有不合。被
    告上訴意旨辯稱未犯罪，雖無理由，但原判決此部分既有上
    述可議之處，自應由本院將原判決關於被告部分撤銷改判。
    爰審酌被告以偽造不動產買賣契約之方式，為藍振源向高雄
    市農會貸款高達3,000 萬元，且行為後未坦承犯行，惟上開
    抵押借款事後已全數清償完畢，有債務清償證明書附卷可憑
    （見原審卷第91頁）等一切情狀，量處有期徒刑6 月，並諭
    知易科罰金之折算標準（按被告行為後，刑法第41條業於90
    年1 月10日修正公布，同年月12日生效。經比較新舊法之規
    定，以新法之規定較有利於被告，依刑法第2 條第1 項前段
    之規定，自應適用裁判時法即修正後刑法第41條第1 項規定
    ，諭知易科罰金之折算標準）。偽造之系爭土地不動產買賣
    契約書因已交付高雄市農會，非屬被告所有，故不宣告沒收
    但其上偽造之「乙○○○」簽名1 枚、「乙○○○」印文共
    10枚，及偽造之「乙○○○」印章1 枚，並無證據證明業已
    滅失，均應依刑法第219 條均宣告沒收。
五、被告經合法傳喚，無正當之理由不到庭，爰不待其陳述，逕
    行判決；又同案被告黃秋治、蔡滿榮部分，已經原審判決確
    定，自不另論列，均附此敘明。
據上論結，應依刑事訴訟法第369 條第1 項前段、第364 條、第
371 條、第299 條第1 項前段，刑法第2 條第1 項前段、第28條
、第216 條、第210 條、第41條第1 項、第219 條，罰金罰鍰提
高標準條例第2 條，判決如主文。
本案經檢察官姜麗儒到庭執行職務。
中    華    民    國    95    年    5     月    17    日
                  刑事第七庭    審判長法  官   莊飛宗
                                      法  官   曾逸誠
                                      法  官   黃三友
以上正本證明與原本無異。
如不服本判決應於收受本判決後10日內向本院提出上訴書狀，其
未敘述上訴理由者，並得於提起上訴後10日內向本院補提理由書
狀（均須按他造當事人之人數附繕本）「切勿逕送上級法院」。
中    華    民    國    95    年    5     月    19    日
                                      書記官   黃玉珠
附錄本件判決論罪科刑法條：
刑法第216 條：
行使第210 條至第215 條之文書者，依偽造、變造文書或登載不
實事項或使登載不實事項之規定處斷。
刑法第210 條：
偽造、變造私文書，足以生損害於公眾或他人者，處5 年以下有
期徒刑。


司法院資訊處製作；財團法人民間司法改革基金會備份。
